臺灣高雄地方法院民事判決　九十年度簡上字第一三二號
　　上　訴　人　甲○○
　　被上訴人　　三商行股份有限公司
　　法定代理人　乙○○
　　訴訟代理人　丙○○
右當事人間請求返還押租金事件，上訴人對於中華民國九十年二月二十三日本院高雄
簡易庭八十九年度雄簡字第一三三五號第一審判決提起上訴，本院判決如左：
    主      文
原判決關於命上訴人給付超過新台幣伍拾萬元及自民國八十八年十一月一日起至清償
日止，按每日一百元計算之違約金部分，及該部分假執行之宣告，暨訴訟費用之裁判
均廢棄。
右廢棄部分被上訴人在第一審之訴駁回。
其餘上訴駁回。
第一、二審訴訟費用由上訴人負擔。
    事      實      及      理      由
一、被上訴人起訴主張其於民國八十六年七月十一日向上訴人承租坐落於高雄市○○
    ○路一六三號壹樓之房屋（下稱系爭房屋），租期自八十六年八月一日起至九十
    一年七月三十一日止，計五年，租金每月新臺幣（下同）十二萬元，押租金五十
    萬元。嗣依租約第十一條「租賃期間內，乙方（即被上訴人）非因第八條之情形
    而須提前終止契約者，應於三個月前通知甲方（即上訴人），若有遲延，其遲延
    期間仍應付租金」之約定，被上訴人於八十八年七月二十八日通知上訴人於八十
    八年十月三十一日為終止租約，且被上訴人亦於該日將上開房屋騰空點交予上訴
    人，詎料上訴人拒絕返還押租金，為此，依據雙方租賃關係請求被告返還押租金
    五十萬元及自支付命令聲請狀繕本送達翌日起止清償日止按年息百分之五計算之
    利息，並自八十八年十月三十一日起至清償日止按日給付五十萬元之百分之一違
    約金等語。
二、上訴人則以：被上訴人向上訴人租用系爭房屋開店，曾於系爭房屋之五樓樓頂按
    裝冷氣冷卻水塔設備，而將排水管接至化糞池通氣管，導致該四、五樓浴室及房
    間天花板、牆壁損壞無法使用，經上訴人僱工修理計支出費用四十五萬元，而依
    兩造租賃契約第七條「乙方應注意使用租賃房屋，除因天災、地變等不可抗力之
    事由外，如因重大過失損壞租賃標的乙方應負損害賠償之責。」之約定，請求被
    上訴賠償該四十五萬元。又被上訴人職員李國賢曾代理被上訴人與上訴人約定如
    未租滿五年，願賠償上訴人於爭房屋後面以鋼架結構搭建供被上訴人洗碗室使用
    ，而支出之費用三十六萬元，惟被上訴人僅承租二年三個月，未依約租滿五年，
    故依兩造之協議自應給付上訴人三十六萬元。另被上訴人積欠八十八年八月、九
    月份水費共六千四百五十元未付未為支付。綜上，被上訴人應給付上訴人前三項
    金額共計八十一萬六千四百五十元，為此依民法第三百四十四條規定與上訴人對
    被上訴人押租金債務主張抵銷之等語。
三、兩造之聲明：
  (一)上訴人部分：原判決廢棄；右廢棄部分被上訴人在第一審之訴駁回；第一、二審
    訴訟費用由被上訴人負擔。
  (二)被上訴人部分：請求駁回上訴人之上訴；上訴費用由上訴人負擔。
四、被上訴人起訴主張其向上訴人承租上開房屋，租期自八十六年八月一日起至九十
    一年七月三十一日止，租金每月十二萬元，押租金五十萬元，嗣被上訴人於八十
    八年七月二十八日依租約第十一條於三個月前書面通知上訴人，以八十八年十月
    三十一日為租約終止日，並於同日房屋騰空返還點交完成，上訴人拒未返還押租
    金五十萬元等情，為兩造所不爭執，堪信被上訴人主張為實在。
五、按兩造上開租賃契約書第四條第二項約定：「租期屆滿或租約終止，乙方應於二
    日內將租賃標的按現狀返還甲方，甲方應同時將押租金以現金或即期票無息返還
    乙方。」，本件被上訴人既合法終止租賃契約，並已返還租賃標的，是依首揭之
    約定，上訴人即有返還押租金五十萬元之義務，惟上訴人為前開扺銷之主張，是
    本件應究明者為上訴人主張之扺銷債權是否存在？經查：
  (一)上訴主張被上訴人曾於系爭房屋之五樓樓頂按裝冷氣冷卻水塔設備，將排水管接
    至化糞池通氣管，及系爭房屋四、五樓浴室及房間天花板、牆壁有漏水現象等情
    ，業據證人黃啟方證述「我把一英吋排水管接到四英吋的化糞池通氣管」等語（
    見本院九十年九月十日準備程序筆錄）及證人即被上訴人於系爭房屋之店長顏秋
    菊到庭證述「我去看確實有漏水」等語（見本院九十年八月六日準備程序筆錄）
    ，堪信上訴人此之主張為實在。惟：
    應審酌者為此漏水現象是否係可歸責於被上訴人所致？查：
      (甲)上訴人提出卷存高雄市土木技師公會九十年九月四日高市土技鑑字第九十之
        ○七八號鑑定報告書固認「本案導致鑑定標物受滲水損壞之原因，確係因三
        商行股份有限公司裝設屋頂冷卻水塔，並將溢水導入通氣管，造成長期排水
        、滲水之結果。」、「本案因未計及其他稅管費，故建議以四十五萬零五千
        五百六十八元為修復費。」云云。然：
        (1)該四英吋化糞池排氣管係直接通往一樓地下之化糞池，此據證人黃啟方證
          述屬實，並有卷存高雄市建築師公會八十九年十月十六日0000000
          號鑑定報告書內附圖三「污水管昇位示意圖」可稽，是該一英吋排水管雖
          接至四英吋化糞池通氣管，然該通氣管若無阻塞或鬆脫、破裂，則可直接
          將排水管之水排放致一樓地下之化糞池，自無從造成管內積水或滲水以致
          毀損系爭房屋四、五樓浴室及房間天花板、牆壁之可能。
        (2)況縱認上開管線有阻塞或鬆脫、破裂現象，惟依上開高雄市建築師公會鑑
          定報告書所載「3.設因冷卻水塔排放水排入該通氣管造成四、五樓漏水，
          則該管內部必有完全阻塞處，且管之接頭又有鬆脫或斷裂現象。阻塞點發
          生在五樓梁下方，即可能損及四、五樓天花板。依據阻塞點可算出管內之
          積水容量，其中可損及四、五樓天花板水量為十四公升，四樓天花板之水
          量為三十九公升。冷卻水塔排水如大於上述水量則無法再排入而會溢流於
          屋頂面，經其他洩水孔排放。4.．．．則導致漏水之水量確定為十四公升
          與三十九公升，該積水量會經由管周邊磚墻或混凝土版梁之縫隙及材料之
          毛細吸附，飽和後再次第向外擴散或向下垂流。5.查紅磚及混凝土之吸水
          率為10%（體積比），四、五樓浴廁範圍內之磚墻體積為2.32㎡，混凝土
          版體積為2.76㎡。可吸水量為0.276m（2.76㎡×10 %）即二七六公升。每
          樓層可吸附水量均遠大漏水量十四公升或三十九公升。意即漏水現象甚難
          擴散超出浴廁範圍之外。」等語，可知因阻塞所造成之積水，亦可為四、
          五樓浴廁紅磚及混凝土板所吸附，當不致於造成浴廁以外之房間天花版、
          牆面有滲水、漏水現象。
        (3)綜上，上開高雄市土木技師公會之鑑定報告並未說明化糞池通氣管有無阻
          塞或鬆脫、破裂之情形，亦未明造成該阻塞或鬆脫、破裂是否係可歸責於
          被上訴人，且亦未考量排水量亦足為四、五樓浴廁紅磚及混凝土版所吸附
          ，而不致造成浴廁以外之房間天花版或牆面滲水、漏水現象，即遽認「本
          案導致鑑定標物受滲水損壞之原因，確係因三商行股份有限公司裝設屋頂
          冷卻水塔，並將溢水導入通氣管，造成長期排水、滲水之結果。」云云，
          是該高雄市土木技師公會之鑑定報告，即難謂無瑕疵，自無可採。
      (乙)再者證人李國賢到庭證述「我沒有告訴上訴人說我排錯管線導致四、五樓漏
        水的事情」等語（見本院九十年八月六日準備程序筆錄），而上訴人所提出
        與證人黃啟方、顏秋菊之對話錄音帶，僅均能證明系爭房屋四、五樓有漏水
        現象而已，尚不足以證明該漏水現象係可歸責於被上訴人所致。另證人林文
        豪於原審固證述「是四、五樓漏水，一、二樓之排水管也有漏水，是因冷卻
        水塔有問題導致的」云云，然證人林文豪並非土木、建築之專業，且上開管
        線若無阻塞或鬆脫、破裂，則可直接將水排放致一樓地下之化糞池，自無造
        成積水或滲水之可能，業如上開所述，而證人林文豪並未說明何以將系爭房
        屋之五樓樓頂冷氣冷卻水塔排水管接至化糞池通氣管，即會造成管線阻塞或
        鬆脫、破裂，是其證人林文豪應係其個人臆測之詞，並無可採。
      (丙)綜上所述，本件被上訴人固曾將系爭房屋之五樓樓頂冷氣冷卻水塔排水管接
        至化糞池通氣管，惟依上訴人提出之證據，並不足以認被上訴人上開行為與
        系爭房屋四、五樓之浴廁及房間天花版或牆面滲水、漏水而有損壞間有因果
        關係。
    又上訴人主張支出修復費用部分：
      上訴人提出之估價單，已為被上訴人否認其形式之真正，是上訴人自應就該估
      單形式之證據力為舉證，雖上訴人聲請傳喚當時修繕僱請之工人蘇振源，惟經
      原審傳喚該名證人，然並未到庭說明；另證人施楊素蜜雖到庭證述：「四樓、
      五樓天花板有漏水，我們有叫一個綽號「阿成仔」修補，他收取全部費用四十
      五萬元。修護時間長達一個多月。他找了很多工人一起施作。他有沒有開收據
      我不知道，是我先生在處理。都是我先生與他聯絡，他姓黃。」等語（見本院
      九十年一月二十八日準備程序筆錄），然依該估價單所載之姓名為「蘇振源」
      ，並非證人所述是姓「黃」，且證人又為上訴人之妻，與上訴人關係密切，是
      證人之證言顯係為附合上訴人而為，自難採信。此外上訴人即未再為舉證，是
      該估賈單即難認有形式之證據力，準此，上訴人主張支出修復費用四十五萬元
      云云，自無可採。
    未按兩造所訂租賃契約第七條固約定「乙方應注意使用租賃房屋，除因天災、
      地變等不可抗力之事由外，如因重大過失損壞租賃標的乙方應負損害賠償之責
      。」，惟本件被上訴人租賃之房屋僅係「高雄市○○○路一六三號壹樓」，並
      不及於四、五樓，故縱認系爭房屋之四、五樓漏水、滲水係可歸責於被上訴人
      所致，然因受損之房屋，並非上開租賃契約之租賃標的，亦無上開租賃契約第
      七條之適用。是上訴人依兩造租賃契約第七條約定請求系爭房屋之四、五樓修
      復復費用四十五萬元，亦無理由。
  (二)上訴人主張被上訴人職員李國賢曾代理被上訴人與上訴人約定如未租滿五年，願
    賠償上訴人於爭房屋後面以鋼架結構搭建供被上訴人洗碗室使用所支出之費用云
    云，然經證人李國賢到庭證述「我沒有私下答應他說未使用五年要賠償洗碗間的
    費用」等語（見本院九十年八月六日準備程序筆錄），此外，上訴人即未能再舉
    證證明兩造間確實有此協議存在，是上訴人上開主張，自無可採，從而其請求被
    上訴人依協議給付三十六萬元，即無理由。
  (三)依兩造所不爭執之卷存水電費結算收據，其上載明「三商行承租甲○○先生所使
    用之水電費經協調，由三商行支付新臺幣伍仟伍佰元整，支付至十月底為止爾後
    不得再主張三商行未支付水、電費，特立此據以茲證明。」等語，上訴人復在該
    收據上簽名，堪認兩造已有以五千五百元結算至十月底之水電費，且上訴人就超
    過五千五百元部分之水電費拋棄請求之合意，上訴人即應受此協議之拘束，從而
    上訴人請求被上訴人給付八、九月水費用六千四百五十元，亦無理由。
  (四)綜上所述，上訴人主張之扺銷債權既不存在，其為扺銷之主張，即無理由。從而
    被上訴人主張上訴人返還押租金五十萬元，即有理由，應予准許。
六、被上訴人請求遲延利息及違約金部分：
  (一)按「民法債編施行前發生之債，除本施行法有特別規定外，不適用民法債編之規
    定；其在修正施行前發生者，除本施行法有特別規定外，亦不適用修正施行後之
    規定。」、「民法債編修正條文及本施行法修正條文自中華民國八十九年五月五
    日施行。」民法債編施行法第一條、第三十六條第二項分別定有明文。民法第二
    百五十條有關違約金之修正條文，於民法債編施行法並無溯及既往之規定，而本
    件係發生於民法債編修正條文施行前，是依上開規定，本件應適用舊民法第二百
    五十條之規定。
  (二)次按舊民法第二百五十條規定：「當事人得約定債務人不履行債務時，應支付違
    約金。違約金，除當事人另有規定外，視為因不履行而生損害之賠償總額。但約
    定如債務人不於適當時期，或不依適當方法履行債務時，即須支付違約金者，債
    權人於債務不履行時，除違約金外，並得請求履行或不履行之損害賠償」，可知
    民法所定違約金，有屬於懲罰之性質者，有屬於損害賠償約定之性質者，而當事
    人所約定之違約金究屬何性質，應依當事人之意思定之，倘當事人未約定，則視
    為以預定債務不履行之損害賠償額為目的。再者，如為懲罰之性質之違約金，於
    債務人履行遲延時，債權人除請求違約金外，尚得依民法第二百三十三條規定，
    請求遲延利息及賠償其他之損害，如為損害賠償約定性質之違約金，則應視為就
    因遲延所生之損害已依契約預定其賠償，不得更請求遲延利息及賠償其他之損害
    （最高法院六十二年度台上字第一三九四號判例參照）。經查，依兩造上開租賃
    契約第九條第二項約定「．．乙方依第八條、第十一條之約定終止契約時，甲方
    應於乙方通知交還租賃標的之日，將未到期之租金和預付票據及押租金以現金或
    即期票據無息返還乙方。若有遲延，每逾一日應按返還總額百分之一計算違約金
    付予乙方。」等語，兩造並未就違約金究係損害賠償額預定之違約金抑或強制債
    務履行之懲罰性之違約金有所約定，是依前開說明，應認此係損害賠償額預定之
    違約金，故本件被上訴人除請求違約金外，不得再請求遲延利息之損害賠償。職
    是，被上訴人請求自支付命令聲請狀繕本送達翌日起至清償日止，按法定利率年
    息百分之五計算之遲延利息，即無理由。
  (三)另按，以某日為給付之日，則該日全日皆為不可分之期日，故須於該日屆滿即午
    後十二時後，始負遲延責任，是依兩造上開兩造租賃契約第九條第二項之約定，
    本件上訴人應於被上訴人交還租賃標的之日屆滿後即八十八年十一月一日起，仍
    未返還上開押租金，始構成違約，而須依上開約定給付違約金。
  (四)未按約定之違約金額過高者，法院得減至相當之數額，民法第二百五十二條規定
    甚明；又「民法第二百五十二條規定：「約定之違約金額過高者，法院得減至相
    當之數額。」故約定之違約金苟有過高情事，法院即得依此規定核減至相當之數
    額，並無應待至債權人請求給付後始得核減之限制。此項核減，法院得以職權為
    之，亦得由債務人訴請法院核減。」最高法院七十九年度台上字第一六一二號著
    有判例。本件兩造約定「每逾一日應按返還總額百分之一計算違約金」，即每日
    違約金為五千元（500000/100=5000），相當於年息百分之三百六十五【（100×
    5000×365）/500000=365】，殊有過高之情形，本院審酌本件上訴人違約係是誤
    認其尚有其他債權可與被上訴人押租金債權扺銷所致，爰依職權應酌減違約金至
    每日一百元為適當。
七、民事訴訟法第四百二十七條第二項第一款所謂因房屋定期租賃關係所生爭執，除
    以房屋定期租賃關係為訴訟標的之事件外，兼及於在實體法上與上開法律關係有
    主從關係之附帶請求。經查，本件上開押租金及違約金契約，均為從屬於上開租
    賃契約之從契約，應為民事訴訟法第四百二十七條第二項第一款之訴訟。準此，
    就上訴人敗訴部分之判決，自應依民事訴訟法第三百八十九條第一項第二款依職
    權宣告假執行。從而，原審判決就被上訴人請求上訴人返還押租金五十萬元，及
    自八十八年十一月一日起至清償日止，按每日一百元計算之違約金，並依職權宣
    告假執行，並無不當，上訴人上訴意旨就此指摘原判決不當，求予廢棄改判，即
    無理由，應予駁回。惟原審就超過上開應准許部分，仍為被上訴人勝訴判決，並
    依職權宣告假執行，即有未洽，上訴人上訴意旨就此指摘原判決不當，求為廢棄
    改判，應有理由，爰判決如主文第一、二項所示。
八、本案事證已臻明確，兩造其餘攻擊防禦方法及舉證，核與判決結果無影響，爰不
    一一論述，併此敘明。
九、據上論結，本件上訴為一部有理由，一部無理由，依民事訴訟法第四百三十六條
    之一第三項、第四百四十九條第一項、第四百五十條、第七十九條但書，判決如
    主文。
中　　　華　　　民　　　國　　九十一　　年　　　五　　　月　　　二十　　日
                              臺灣高雄地方法院民事第二庭
~B審判長法官　吳進寶
~B法　　　官　陳建中
~B法　　　官　曾吉雄
右為正本係照原本作成。
本判決不得上訴。
中　　　華　　　民　　　國　　九十一　　年　　　五　　　月　　　二十　　日
~B法院書記官　黃俊凱
